【裁判字號】    88,易,711
【裁判日期】    890815
【裁判案由】    妨害自由等
【裁判全文】
臺灣士林地方法院刑事判決                          八十八年度易字第七一一號
    公  訴  人  臺灣士林地方法院檢察署檢察官
    被      告  己○○
    選任辯護人  阮慶文
    被      告  乙○○
                戊○○
                丁○○
                甲○○
右列被告因妨害自由等案件，經檢察官提起公訴 (八十七年度偵字第九三四０號)，
本院判決如左：
    主  文
己○○連續乘他人急迫貸以金錢，而取得與原本顯不相當之重利，處有期徒刑肆月，
又共同連續以強暴脅迫使人行無義務之事，處有期徒刑柒月，扣案之切結書壹紙、切
結書草稿壹紙及本票壹紙均沒收，應執行有期徒刑拾月，扣案之切結書壹紙、切結書
草稿壹紙及本票壹紙均沒收。
乙○○共同連續以強暴脅迫使人行無義務之事，處有期徒刑柒月，扣案之切結書壹紙
、切結書草稿壹紙及本票壹紙均沒收。
戊○○共同連續以強暴脅迫使人行無義務之事，處有期徒刑參月，如易科罰金以參佰
元折算壹日，扣案之切結書壹紙、切結書草稿壹紙及本票壹紙均沒收。
丁○○共同連續以強暴脅迫使人行無義務之事，累犯，處有期徒刑參月，如易科罰金
以參佰元折算壹日，扣案之切結書壹紙、切結書草稿壹紙及本票壹紙均沒收。
甲○○共同連續以強暴脅迫使人行無義務之事，累犯，處有期徒刑參月，如易科罰金
以參佰元折算壹日，扣案之切結書壹紙、切結書草稿壹紙及本票壹紙均沒收。
    事  實
一、丁○○前曾於民國八十六年間因竊盜案件，經臺灣新竹地方法院判處有期徒刑四
    月，八十六年六月三十日確定，八十七年八月二十九日執行完畢。甲○○前於八
    十二年間因違反麻醉藥品管理條例案件，經臺灣高等法院判處有期徒刑六月，八
    十三年六月八日判決確定，八十三年十二月十八日執行完畢。
   (一) 己○○基於概括之犯意，自民國八十三年間起至八十四年間止，連續多次乘
        庚○○急迫而需借款作為生意周轉之際，貸與金錢並約定利息，初為每借款
        新臺幣（下同）十萬元，每日利息一千二百元，後降為每日利息九百元，十
        日付息一次，而收取與原本顯不相當之重利（月息高達三十六分及二十七分
        ），己○○借款之資金則向乙○○借調之。
   (二) 庚○○於八十七年間陸續清償借款後，詎己○○復於八十七年九月二十一日
        晚，以電話要求庚○○至其臺北縣汐止鎮○○街四七四巷六號四樓住處，迨
        庚○○於同日晚間十一時許前往上址後，即與乙○○、戊○○、丁○○、甲○○等人基於共同之概括犯意聯絡，先由己○○、乙○○共同脅迫庚○○簽
        發本票及切結書予乙○○，庚○○不從，乙○○及戊○○、丁○○、甲○○
        三人其中一人即出手毆打庚○○，另外其他二人並威脅庚○○「再不簽就捉
        出去埋掉」等語，庚○○受此強暴脅迫乃簽發面額共三百十五萬元之本票三
        紙交付乙○○，並簽發內容為：「本人庚○○．．於中華民國八十七年九月
        二十一日欠乙○○現金新臺幣參佰壹拾伍萬元正，從今以後，本人庚○○所
        有擁有士昌紙器有限公司及私人之不動產權變賣，必定先還此筆債務．．」
        之切結書乙紙，己○○並要求庚○○先返還八萬元，使庚○○行無義務之事
        。迨同月二十三日晚間九時三十分許，己○○復偕同乙○○、戊○○、丁○○、甲○○等人，前往庚○○位於臺北縣汐止鎮○○○路二六九巷二六號二
        樓住處，基於同前概括犯意之聯絡，再次共同脅迫庚○○簽發面額為九萬一
        千元之本票行無義務之事，庚○○受迫不得已乃簽發本票，於金額欄記載「
        王」之際經庚○○配偶丙○○報警，經警當場查獲己○○等人，並扣得切結
        書（撕碎後接合）乙紙、切結書草稿乙紙及未記載完成之本票乙紙。
二、案經台北市政府警察局南港分局報請臺灣士林地方法院檢察署檢察官偵查起訴。
    理  由
一、訊據被告己○○雖坦承曾借款與被害人庚○○，惟否認有何重利及強制罪犯行，
    辯稱庚○○欠伊錢未還，當天是討論還錢的事，並未有何爭執發生，先前亦未收
    取重利云云，被告乙○○、丁○○、戊○○及甲○○雖坦承於上揭時地在場，惟
    均矢口否認有何強制罪犯行，被告乙○○辯稱：被告己○○借與庚○○的錢，是
    伊借給己○○的，當天約定由庚○○對伊還錢，因口說無憑，庚○○自己表示要
    簽切結書云云；被告丁○○辯稱：伊與甲○○、戊○○三人為同鄉，應己○○之
    邀到台北來，八十七年九月二十一日晚間在己○○家，五人都在客廳，伊有聽到
    己○○、乙○○打電話給庚○○，後來庚○○來了之後，只知道他們在爭執錢的
    事，伊去上廁所，期間是否發生恐嚇脅迫之事伊不知情，但知道庚○○有簽切結
    書，同年九月二十三日伊等五人在外吃飯，飯後己○○說要去收一下錢，伊才跟
    著去，但未施以不法情事云云；被告甲○○、戊○○辯稱：九月二十一日伊在睡
    覺，不知切結書的事，九月二十三日吃完飯後準備回家之際是己○○說要去拿個
    錢就好，伊等不知強制之事云云。經查：
   (一) 重利罪部分：
    (1)被告己○○如何趁被害人庚○○生意周轉急迫之際貸與金錢而收取重利等情，
      業據被害人庚○○證稱在卷，復有被害人庚○○所提之支票存根影本多紙附卷
      可稽，審諸支票存根所載期間往往相隔僅十日，金額則多為十萬元、二十萬元
      ，核與被害人所訴作為支付利息之情相符。
    (2)庚○○呈庭錄音帶二捲，經辯護人聲請後，本院囑託法務部調查局以聲紋痕跡
      鑑定結果，二捲錄音帶均無剪接情事，有法務部調查局八十八年八月三日 (八
      八)陸 (三)字第八八０五六八三二號函一紙附卷可稽，先予敘明。而本院當庭
      勘驗錄音帶結果：一、電話對話內容與警局所提譯本 (附於偵查卷第九九頁以
      下) 大致相符，題旨在討論債務返還之事，其間被告己○○自承八十三年間貸
      款與被害人庚○○，利息原為一百二十分 (即每萬元每日一百二十元) 、十天
      一期、利息預扣、嗣利息改為九十分 (即每萬元每日九十元) ；二、被告己○○於電話中曾主張借款八萬元、一天利息二千元、十天利息共一萬六千元；三
      、被告己○○於電話中自稱：我里松在講話：： (台語) ，有本院八十九年四
      月十一日之勘驗筆錄可稽，訊諸被告己○○亦自承是伊的對話無誤，被告己○○雖否認重利之事實，然其審判外自白核與被害人證稱情節及支票存根等件相
      符，事證明確，被告己○○重利犯行應堪認定。
   (二) 強制罪部分：
    (1)被害人庚○○於上揭時地簽寫切結書及本票乙節，有切結書草稿一紙及被害人
      簽寫之切結具結書一紙及未完成之本票一紙附卷可稽。
    (2)被告等於八十七年九月二十一日及同年月二十三日如何以強暴、脅迫的手段使
      被害人庚○○簽發切結書及本票行無義務之事等情，業據被害人庚○○及其配
      偶丙○○於警訊、偵查及本院證述甚詳 (本院部分見八十八年七月六日訊問筆
      錄) 。被告丁○○、戊○○及甲○○二次確實皆有參與強暴脅迫之事實，亦據
      庚○○證述明確。共同被告丁○○雖否認自己部分的犯行，然對於八十七年九
      月二十一日其他共同被告部分則稱：「我見到陳 (里松)及乙○○在罵廖，罵
      廖有關錢的事：：(現場有無人毆打廖或施暴力？)我後來聽甲○○說乙○○或
      己○○一人打廖耳光。」 (見本院八十八年六月十五日訊問筆錄) ；於審理中
      並稱：「我有看到己○○、乙○○、戊○○拉扯庚○○，並大小聲講話：：」
       (見本院八十九年八月一日審理筆錄) ，亦堪認八十七年九月二十一日當日確
      有發生強暴脅迫之事。
    (3)被告己○○雖於本院審理中辯稱：對於被害人庚○○確有債權且庚○○是自願
      將債務移轉予被告乙○○云云，然被告己○○對於債務關係迭次供述已不一致
      ，或稱八十七年九月二十一日之切結書乃庚○○獨立向被告乙○○借的云云，
      或稱庚○○對伊有債務，伊對乙○○有債務，乃將債務逕轉予乙○○云云，另
      被告乙○○於偵查中則曾供稱被告己○○並未欠伊錢云云 (見偵查卷第一五五
      頁反面)，是被告己○○辯稱對庚○○尚有債權乙節，已屬可疑。而本院勘驗
      被告己○○與被害人配偶丙○○之電話錄音結果，丙○○於電話中質以八十七
      年九月二十一日庚○○是否簽本票，被告己○○供稱：「沒寫啦，有寫一些假
      的，那是嚇唬他（庚○○）的，只是要向他拿九萬一千元而已，寫三百十五萬
      元是假的，沒有要向他拿那麼多錢，我沒有打他，只是撥一下。」訊之被告己○○亦坦承該對話是伊所為無誤，據此，被告己○○對於被害人庚○○於八十
      七年九月二十一日究竟有無三百十五萬之債權存在，已屬可疑，矧諸此等情形
      ，被害人庚○○若非遭到強制，何以願意承諾表示有三百十五萬元之債務存在
      ？
    (4)被告乙○○辯稱伊未參與強制云云；被告戊○○、甲○○辯稱當時伊在睡覺云
      云；被告丁○○辯稱伊去上廁所回來後看到庚○○正在簽切結書云云。然查，
      觀諸扣案之切結書草稿，其上載有乙○○之姓名與身分證字號，而切結書內容
      還款之對象為乙○○，可知被害人庚○○簽寫切結書之利益乃歸向被告乙○○
      ，是以，被害人庚○○證稱被告乙○○參與強暴脅迫之情，應係真實。又被告
      五人於被害人庚○○到達時均在場之事實，被告五人均不爭執，徵以庚○○證
      稱伊在該處達二、三小時多之久，以如此時間及場域關係以觀，庚○○遭脅迫
      簽切結書之時間既非短時，果被告丁○○真有上廁所之事，亦僅數分鐘，被告
      丁○○如何可能不知強制之事？而以客廳之大小觀之，被告戊○○、甲○○在
      其他人爭執之際，焉有可能在該處睡覺？再者，若非其等三人亦參與脅迫之事
      ，焉有在拜訪他人突逢討債發生爭執仍繼續停留於該處達一小時之久？被害人
      庚○○所證被告五人皆參與強制之情，應係真實，堪以採信。
    (5)至八十七年九月二十三日部分之犯行。被告五人均坦承至被害人庚○○家，被
      告乙○○、戊○○、丁○○與甲○○並稱晚上九時許一直到十一時許警察據報
      至現場為止，徵以被告五人於前日始強制被害人庚○○簽寫切結書，其等再至
      庚○○家中焉有不知其故之理？被告丁○○、戊○○、甲○○所辯僅是跟己○○到該處，不知道他作什麼云云，不足採信。況且，被告己○○於先前之電話
      中迭催丙○○要求庚○○於當日九時之際在家，此亦經本院勘驗錄音帶屬實，
      足徵被告己○○行前即有以強制力討債之故意。再查，本院當庭勘驗錄音帶結
      果，被告己○○於電話中另稱：「拿八萬元，上星期三至今八天，利息一萬六
      千元，扣掉五千元，要付一萬一千元」，亦即八萬元之本金及利息合計為九萬
      一千元，核與被害人所證數目相符，再徵以扣案本票面額部分「王」之記載（
      玖字之開頭），亦堪認被告確有強制被害人填載面額九萬一千元本票之事實，
      此部分犯行應堪認定。
    綜上，事證明確，被告犯行已堪確定。
二、核被告己○○所為，係犯刑法第三百四十四條之重利罪及第三百零四條第一項強
    制既遂罪；被告乙○○、戊○○、丁○○及甲○○所為，均係犯刑法第三百零四
    條第一項之強制既遂罪，又公訴人 (起訴書之犯罪事實欄) 雖認被告等於八十七
    年九月二十三日所為強制犯行尚屬未遂階段，然查被害人庚○○填載之本票雖未
    完成發票，惟被告等對被害人施加強暴脅迫，業已經使被害人在此強制力下填載
    本票而行無義務之事，本罪之客觀不法構成要件已完全實現，犯罪已臻既遂，要
    不以本票發票行為是否完成而有不同，併予敘明。被告五人間就強制罪有犯意之
    聯絡，行為之分擔，均為共同正犯。被告己○○所犯重利罪及強制罪及其餘被告
    四人所犯強制罪，先後多次犯行，均時間緊接，手法相同，且係犯構成要件相同
    之罪名，顯各係基於概括犯意而為，均應依連續犯之規定以一罪論，並依法加重
    其刑。被告己○○所犯上開二罪，犯意各別，行為互殊，所犯構成要件不同，應
    分論併罰。又查被告丁○○、甲○○有事實欄所載之犯罪科刑及執行情形，此為
    被告所供承，復有臺灣高等法院檢察署刑案紀錄簡覆表各一份存卷可按，其受有
    期徒刑之執行完畢後五年以內再犯本件有期徒刑以上之罪，係屬累犯，應遞予加
    重其刑。爰分別審酌被告等人犯罪之動機、目的、犯罪分工之程度、品性、生活
    狀況、智識程度、犯罪所生之損害，及犯罪後態度等一切情狀，分別量處如主文
    所示之刑，被告丁○○、戊○○、甲○○並諭知易科罰金之折算標準，被告己○○部分並定應執行之刑。又扣案之切結書草稿一紙乃被告所有供犯罪所用之物，
    切結書一紙及本票一紙係被告所有因犯罪所得之物，均依法宣告沒收。至其他扣
    案之李俊鐘等人簽發之支票及所有權狀影本，核與本案無關，即不諭知沒收之宣
    告，併予敘明。
據上論斷，應依刑事訴訟法第二百九十九條第一項前段，刑法第二十八條、第五十六
條、第三百零四條第一項、第三百四十四條、第四十一條、第四十七條、第五十一條
第五款、第三十八條第一項第二款、第三款，罰鍰提高標準條例第一條前段、第二條
，判決如主文。
本案經檢察官高愈杰到庭執行職務。
中      華      民      國      八十九      年      八      月  十四    日
                                  臺灣士林地方法院刑事第二庭
                                          法  官  王 梅 英
右正本證明與原本無異。
如不服本判決，應於判決送達後十日內，向本院提出上訴狀。
                                          書記官  廖 春 玉
中      華      民      國      八十九      年      八      月   二十一 日
附錄法條
刑法第三百零四條第一項
以強暴、脅迫使人行無義務之事或妨害人行使權利者，處三年以下有期徒刑、拘役或
三百元以下罰金。
刑法第三百四十四條
乘他人急迫、輕率或無經驗，貸以金錢或其他物品，而取得與原本顯不相當之重利者
，處一年以下有期徒刑、拘役或科或併科一千元以下罰金。


司法院資訊處製作；財團法人民間司法改革基金會備份。
